臺灣嘉義地方法院民事判決　　　　　　　96年度家訴字第61號
原　　　告　甲○○
被　　　告　丙○○
　　　　　　　　　　　　號
　　　　　　丁○○
　　　　　　　　　　　　號3樓.
兼上列二人
訴訟代理人　乙○○　　住嘉義市.
上列當事人間請求給付扶養費事件，本院於民國96年11月15日言
詞辯論終結，判決如下：
    主      文
被告丁○○應自民國九十六年五月一日起至原告死亡之日止，按
月於每月五日給付原告新臺幣捌仟元。
原告其餘之訴駁回。
訴訟費用由被告丁○○負擔三分之一，餘由原告負擔。
本判決第一項所示之扶養費，履行期已到部分，得假執行。
    事 實 及 理 由
一、原告起訴主張：被告三人為原告之子女，依民法第1114條、
    第1115條之規定，被告三人應對原告負扶養之義務，原告現
    年76歲，年邁體衰，早已無工作能力，且於民國94年間因車
    禍前後住院達6、7次之多，原告車禍後行動不便，須全天候
    之看護照顧，住院期間醫療及每日新台幣（以下同）二千元
    之看護費用，及剛出院時一個月達三萬元之看護費用，已將
    原告之積蓄花費殆盡，然被告竟對原告之情怳不聞不問，幾
    未曾前來探視或關心原告，被告丙○○、乙○○先前每月匯
    款六千元，自96年2月起每月匯款八千元，但對於須長期醫
    療及全天候看護照顧之原告而言，有如杯水車薪，根本不足
    以應付原告之花費，原告須僱用全月之看護工，每月至少三
    萬元，加上生活費及醫療費用，每月至少花費四萬五千元。
    原告於起訴前，已依法對於親屬會議之會員發函召開親屬會
    議，但因會員均未出席，致不能達成協議，原告自得依法提
    起本件訴訟。原告雖因犯罪服刑，但出監後隨即與配偶共同
    販賣豬肉維持家計，並撫育被告三名子女，供其等補習、讀
    書，被告當時分別就讀嘉義高中、嘉義女中，均需在嘉義市
    區租屋就學，全賴原告與配偶努力工作賺錢，直至被告大學
    畢業。被告乙○○先後所匯之八十萬元及十五萬元款項，係
    原告與配偶共同販賣豬肉所賺之錢，原告配偶死亡後，暫先
    存放在乙○○處，直到原告受傷開刀需要用錢，始要求乙○○返還該筆款項，上開合計九十五萬元之款項，並非被告給
    付原告。依原告之年齡及身體狀況，原告確須有人協助照顧
    生活起居，而目前僱用外籍看護，各項費用合計每月為
    28,386元，加上原告進出醫院、醫療費用、車資，每月約需
    二萬元，是原告請求被告各負擔一萬五千元，實屬合理。為
    此，提起本件訴訟，並聲明：被告應自96年5月1日至原告死
    亡之日止，各按月於每月五日給付原告一萬五千元。
二、被告則以：被告丙○○、乙○○按月各給付原告八千元之扶
    養費，且原告尚有老人津貼三千元，並有存款、土地，生活
    應該不成問題，況被告丙○○、乙○○二人均為教師，收入
    固定且有限，子女都在就學成長階段，學費、補習費用已占
    用大半之收入。原告在53年間犯下殺人罪，被判處無期徒刑
    ，直到64年間始假釋出監，服刑期間長達11年之久，期間被
    告與母親所受之苦非筆墨言語可形容，被告之母親含辛茹苦
    才把被告三人扶養長大，原告並未陪伴被告三人長大，未盡
    到為人父親之責任，被告陸續任教職後，自71年間按月寄六
    千元回家，幾年後，每月皆寄一萬元回家，原告脾氣暴躁，
    有暴力傾向，出獄後在市場賣豬肉，時常在市場發脾氣，讓
    被告母親難堪。93年間被告母親去世後被告丙○○、乙○○
    二人每月各寄六千元予原告，加上每月四千元之老人津貼，
    被告丁○○逢年過節亦會給予原告金錢、購買日用品，並給
    予生活上之照料，且原告尚有一百萬元之存款，在經濟上應
    該沒有問題，但被告選擇獨住，喜歡把錢花在女人身上，錢
    不夠花，一直相辦法向被告要錢，被告本身也有貸款要償還
    之經濟壓力，無法提供金錢讓原告揮霍。依原告目前之身體
    情況，需要長期養護照顧，在療養院可以受到良好之照顧，
    對其較合適，被告亦願意帶原告至養老院照顧，費用
    18,000~20,000元等語，資為抗辯，並聲明原告之訴駁回。
三、經查，本件原告主張其為被告之生父，及原告76歲（20年
    10月2日生）等情，有戶籍謄本在卷為證，被告對於兩造係
    父子女關係乙節不爭執，堪信被告對原告確負有扶養之義務
    ，並無疑義。
四、按扶養之方法，由當事人協議定之；不能協議時，由親屬會
    議定之，民法第1120條定有明文。所謂「扶養之方法」，按
    其意旨一為迎養於扶養義務人之家，一為支給一定生活必需
    品或費用，後者有定期給付與不定期給付，及設定養贍財產
    而供扶養權利人使用收益等各種方法。又按受扶養權利者，
    應否與負扶養義務者同居一家而受扶養，抑應彼此另居，由
    負扶養義務者按受扶養權利者需要之時期，陸續給付生活資
    料或撥給一定財產，由受扶養權利者自行收益以資扶養，係
    屬扶養方法之問題，依民法第1120條之規定，應由當事人協
    議定之，不能協議時，應由親屬會議定之。對於親屬會議之
    決議有所不服，或親屬會議仍不能議定時，得向法院聲訴，
    請求法院判決定之（最高法院26 年鄂上字第401號、45年台
    上字第346號判例意旨參照）。原告於起訴前，已依法對於
    親屬會議之會員發函召開親屬會議，但因會員均未出席，致
    不能達成協議，有原告提出之戶籍謄本、召開親屬會議函、
    親屬會議因無人出席而不能達成協議之會議紀錄等影本各一
    份為證，而原告主張被告應按月給付扶養費供原告支應日常
    生活各項費用，被告對上述扶養方法亦未爭執，僅係對於原
    告請求給付扶養費之數額予以爭執，自無所謂扶養方法不能
    協議之情事，是以原告提起本訴，核無上述判例所示欠缺權
    利保護要件之情形，應屬合法。
五、至於原告是否達不能維持生活及扶養之程度如何，茲敘述本
    院得心證之理由如下：
  (一)按「直系血親相互間互負扶養之義務」，「受扶養權利者，
    以不能維持生活而無謀生能力者為限。前項無謀生能力之限
    制，於直系血親尊親屬不適用之」，「因負擔扶養義務而不
    能維持自己生活者，免除其義務。但受扶養權利者為直系血
    親尊親屬或配偶時，減輕其義務」，民法第1114條第1 款、
    第1117條、第1118條分別定有明文。是扶養權利人如係年邁
    之父母時，扶養義務人即子女縱因不能維持自己之生活，依
    法僅可減輕其義務，而不得全予免除，蓋此時之扶養，為生
    活保持之義務。民法第1117條第1 項規定，受扶養權利者，
    以不能維持生活而無謀生能力者為限。而同條第二項僅規定
    ，前項無謀生能力之限制，於直系血親尊親屬不適用之，並
    非規定前項之限制，於直系血親尊親屬不適用之。是直系血
    親尊親屬，如能以自己財產維持生活者，自無受扶養之權利
    ；易言之，直系血親尊親屬受扶養之權利，仍應受「不能維
    持生活」之限制，最高法院62年度第2 次民庭庭推總會議決
    議參照。
  (二)經查：原告於96年1月2日設於嘉義縣鹿草鄉農會之帳戶有存
    款962,082元，至96年8月6日則尚有554,788元，在94年度無
    所得，95年度僅有利息所得3,611元，其名下雖有坐落於嘉
    義縣鹿草鄉○○段之土地十筆，總值2,388,414元，然上開
    土地大多屬農地，有稅務電子閘門財產所得調件明細表二份
    在卷可憑。本院審酌原告已76歲，已屬年邁，因右側脛腓骨
    骨折術後感染住院治療，後持續門診追蹤，96年10月4日骨
    科門診，骨折未癒合，於96年10月間因呼吸道感染需長期控
    制，需他人協助照顧，有財團法人長庚紀念醫院嘉義分院96
    年11月6日 (96)長庚院嘉字第01148號函在卷可按，原告無
    工作能力，雖有上揭不動產但難以處分變價所得供應平日生
    活支出，又無其他收入，若無被告丙○○、乙○○每月給付
    扶養費各八千元及老人津貼三千元度日，已達不能維持生活
    一節，洵堪認定。至於被告丁○○雖辯稱逢年過節，陸續給
    付數千元給原告，但無法舉證以實其說，故其所辯難以採信
    。
  (三)次查，被告均為原告之子女，有戶籍謄本在卷可資佐證，依
    前開民法第1114條第1 款之規定，原告請求被告給付扶養費
    ，自屬有據。按「扶養之程度，應按受扶養權利者之需要，
    與負扶養義務者之經濟能力及身分定之」；「負扶養義務者
    有數人，而其親等同一時，應各依其經濟能力分擔義務」；
    「因負擔扶養義務而不能維持自己生活者，免除其義務。但
    受扶養權利者為直系血親尊親屬或配偶時，減輕其義務」，
    民法第1119條、第1115條第3 項、第1118條分別定有明文。
    參以前揭民法1115條第3項規定負扶養義務者有數人，而其
    親等同一時，應各依其經濟能力分擔義務，益徵若子女對父
    母負擔扶養義務者，若子女有數人者，尚得分別依其經濟能
    力分擔之。經查，被告三人均任職教師，被告丙○○95年度
    薪資所得為1,335,654元，乙○○、丁○○因係國中教師所
    得免繳納所得稅，而無薪資所得資料，另被告丙○○有土地
    二筆、房屋一筆，財產總額為3,006,325元，乙○○95年度
    所得總額為199,466元、丁○○所得總額234,239元 (均不含
    薪資所得)，乙○○財產總額為2,284,790元、丁○○財產總
    額為735,000元，業經本院依職權調閱94年、95年稅務電子
    閘門財產所得調件明細表在卷可參。被告三人職業相當，財
    產總額之差別在於是否購置自住之房屋，堪認被告三人之經
    濟能力相當。
  (四)再查：參酌行政院主計處公布之95年度平均每人每月消費支
    出表，嘉義縣95年度平均每人每月消費支出為14,334元，有
    行政院主計處公布之平均每人月消費支出明細表（按區域別
    分）在卷可參，本院並斟酌目前社會經濟狀況與一般國民生
    活水準，及原告已76歲，實屬年邁，因右側脛腓骨骨折術後
    感染住院治療，後持續門診追蹤，96年10月4日骨科門診，
    骨折未癒合，於96年10月間因呼吸道感染需長期控制，需他
    人協助照顧，已如前述，而原告除上開554,788元之存款及
    坐落於嘉義縣鹿草鄉○○段難以變賣以支應日常所需之土地
    十筆、老人津貼3,000元、少數之利息收入，並無其他收入
    ，而據被告提出嘉義地區老人養護中心，費用分別有每月
    6,000元、8000元 (季繳24,000元，單人房)、18,000元不等
    ，有被告出之仁愛之家、濟美仁愛之家、開元殿福松老人養
    護中心等相關資料在卷可按，本院審酌原告尚有存款、財產
    及老人津貼等收入等情，認依上開平均每人每月消費支出再
    增加近一萬元供原告醫療費用，即24,000元 (取其整數)為
    被告所應負擔之扶養費，應屬適當。至原告主張應以僱用外
    籍看護及支應相關費用，按月以45,000計算為適當，惟目前
    原告並未僱用外籍看護，且僱用外籍看護手續繁瑣，尚須繳
    納額外之仲介費、就業安定費、健保費、看護加班費、飲食
    費等額外支出且非屬必要之費用，如國內尚有其他選擇，非
    僱用外籍看護不可，原告實無要求扶養義務人額外負擔較高
    額之不必要費用之理，是本院認原告主張被告每人應負擔
    15,000元，合計45,000元以作為將來僱用外籍看護之用，尚
    難採取。綜上，本院認被告三人應給付原告之扶養費以每月
    24,000元為妥適。而被告三人經濟能力相當，應平均負擔扶
    養費，尚屬公允，則每名被告應各負擔8,000元之扶養費。
  (五)被告丙○○、乙○○均抗辯其等按月給付原告各8,000元，
    為原告所不爭執，並有被告提出之匯款單影本及本院函查之
    嘉義縣鹿草鄉農會原告帳戶交易明細表等在卷可按，是被告
    丙○○、乙○○已按月給付原告8,000元之扶養費，原告自
    不能再向被告丙○○、乙○○請求扶養費。至被告丁○○並
    未按月給付扶養費，其抗辯購買日用品及逢年過節以紅包之
    方式給付部分之扶養費，未能舉證以證明，尚難採取。從而
    ，原告請求被告丁○○每月應給付扶養費8,000元部分為有
    理由，應予准許。原告逾此範圍之請求，為無理由，應予駁
    回。
七、末按命被告履行扶養義務之判決，就起訴前最近6個月及訴
    訟中履行期已到期者部分，法院應依職權宣告假執行，民事
    訴訟法第389條第1項2款定有明文。爰依上述規定就本件主
    文第1項所示之內容，其已到期部分，依職權為假執行之宣
    告。
八、本件事證已臻明確，兩造其餘之攻擊防禦方法，核與本件判
    決結果無影響，爰不逐一論述，併此敘明。
九、據上論結：本件原告之訴為一部有理由、一部無理由，爰依
    民事訴訟法第385條第1前段、第79條前段、第389條第1項第
    2款，判決如主文。
中　　華　　民　　國　　96　　年　　11　　月　　29　　日
                    家事法庭法　官　涂裕洪
以上正本係照原本作成
如對本判決上訴須於判決送達後20日內向本院提出上訴狀
中　　華　　民　　國　　96　　年　　11　　月　　29　　日
                            書記官　李靜華
